【裁判字號】    94,訴,417
【裁判日期】    950427
【裁判案由】    分割共有物
【裁判全文】
臺灣苗栗地方法院民事判決               94年度訴字第417號
原      告  丙○○
訴訟代理人  張智宏律師
被      告  乙○○
訴訟代理人  戊○○
上列當事人間請求分割共有物事件，本院於民國95年4 月13日言
詞辯論終結，判決如下：
    主  文
兩造共有坐落苗栗縣南庄鄉○○段第一七０地號土地，面積五六
二點五五平方公尺，應予分割為如附圖所示（二）案：編號Ａ橘
色部分面積一四０點六四平方公尺由原告取得；編號Ｂ綠色部分
面積四二一點九一平方公尺由被告取得。
訴訟費用由被告負擔四分之三，餘由原告負擔。
    事實及理由
一、原告主張：(1)坐落苗栗縣南庄鄉○○段第170 地號土地為兩
    造所共有，原告應有部分為4 分之1 ，被告應有部分則為4
    分之3 ，兩造就系爭土地並無不能分割之特約，且該土地之
    使用分區為綠地，目前供作停車場使用，亦無不能分割之情
    形，惟兩造就分割方法無法達成協議，爰依法請求予以裁判
    分割；又與系爭土地相毗鄰之同段第169 之1 地號土地亦為
    原告所有，為使原告就系爭土地分得部分得以與上開第169
    之1 地號土地合併使用，增加利用價值，主張將如附圖（一
    ）案或（二）案所示編號Ａ橘色部分面積140.64平方公尺由
    原告取得；編號Ｂ綠色部分面積421.91平方公尺由被告取得
    。(2)被告雖主張依如附圖（三）案所示予以分割，然該項方
    案將導致原告分得部分臨路面寬僅有2.3 公尺，且無法與上
    開第169 之1 地號土地合併利用，對原告極不公平。(3)被告
    所陳稱之公廁位置係坐落於同段第164 之1 、171 及172 地
    號等3 筆土地上，與系爭土地之分割無關，另依原告所主張
    之前開（一）案及（二）案，由訴外人甲○○所搭建之茶亭
    雖位於被告所分得之土地上，但該茶亭係由被告與甲○○合
    夥經營，並作為玉荷園民宿接待使用，且甲○○復與被告夫
    婿戊○○合股經營玉荷園，被告顯較原告更為容易與甲○○
    商洽茶亭之使用方式，況且依被告所主張之前開（三）案，
    該茶亭之大部分位置仍坐落於被告所分得之土地上，其仍須
    與甲○○就茶亭使用方式加以協商，被告自不能以之作為拒
    絕分割或採行（三）案之理由等語，並聲明：兩造共有坐落
    苗栗縣南庄鄉○○段第170 地號土地，應以如附圖所示（一
    ）案或（二）案加以分割，編號Ａ部分面積140.64平方公尺
    由原告取得；編號Ｂ部分面積421.91平方公尺由被告取得。
二、被告則以：(1)其夫戊○○與原告於民國92年6 月23日就同段
    第169 、169 之1 地號土地協議分割時，雙方曾同意就系爭
    170 地號土地維持現狀不予分割，並將系爭土地作為通路及
    停車場使用，乃原告竟違反協議而就系爭土地訴請分割，且
    原告主張之分割方案將阻隔被告所經營之玉荷園民宿前方供
    作行人及車輛通行之通路，造成無法停車之窘境，又被告所
    有之同段第171 、172 、173 地號土地將因此割裂而無法與
    系爭土地整體利用。(2)南庄鄉公所於系爭土地後方與同段第
    172 地號土地間，設有公廁1 棟，而原告前已允由訴外人甲
    ○○於系爭土地前方臨路位置搭建茶亭使用，倘依原告主張
    之方案予以分割，將造成被告分得之土地前有茶亭阻礙，後
    有公廁阻隔，顯然不利於被告。(3)原告所有之同段第169 之
    1 地號土地臨路面寬不足，僅能作通路使用，並不能單獨申
    請建築執照，其所陳欲將系爭土地分得部分與169 之1 地號
    土地合併使用乙節，純係飾詞。(4)倘原告將坐落同段第169
    地號土地上占用部分之建物拆除，並將上開茶亭移往169 地
    號，且將前開公廁拆除，以供被告通行，被告即願接受原告
    所主張之分割方案，否則被告主張系爭土地應暫時不予分割
    ，倘若必須分割，被告主張依如附圖（三）案所示予以分割
    等語，資為抗辯；並聲明：駁回原告之訴。
三、按各共有人，得隨時請求分割共有物，但因物之使用目的不
    能分割或契約訂有不分割之期限者，不在此限；又分割之方
    法，不能協議決定者，法院得因任何共有人之聲請，命為以
    原物分配於各共有人或變賣共有物，以價金分配於各共有人
    ，民法第823 條第1 項、第824 條第2 項分別定有明文。查
    系爭土地為兩造所共有，原告應有部分為4 分之1 ，被告應
    有部分則為4 分之3 等情，業據原告提出土地登記謄本1 份
    為證，並為被告所不爭執，應堪信為真實。次按當事人主張
    有利於己之事實者，就其事實有舉證之責任，民事訴訟法第
    277 條前段亦有明文；被告既辯稱其夫戊○○與原告於92年
    6 月23日就同段第169 、169 之1 地號土地協議分割時，雙
    方就系爭土地曾有維持現狀不予分割之協議，並聲請訊問證
    人丁○○、甲○○為證，則兩造間就系爭土地是否確曾以契
    約訂有不分割之期限，關乎原告是否得請求分割系爭土地，
    厥為本件所應審究之首要爭點。
四、經查：證人即土地代書丁○○於本院審理中到庭證稱：其確
    曾為原告及被告之夫戊○○辦理前開第169 地號土地分割登
    記事宜，被告當時有在場參與，在辦理分割之過程中，雖有
    人約略提及系爭土地要暫時維持現狀，但雙方並未具體協議
    暫時不予分割或約定不予分割之期限等語（見本院卷第52頁
    ），另證人即兩造之兄長甲○○亦到庭證稱：其並不知道兩
    造間就系爭土地是否定有不予分割之協議等語（見本院卷第
    54頁），經核上開2 名證人所述，均不能證明兩造間曾就系
    爭土地定有不予分割之期限，而被告亦未對上開證人之證述
    內容加以否認爭執，復未能另行舉證證明兩造間確就系爭土
    地定有暫時不予分割之協議及期限，被告此部分所辯顯非可
    採。又系爭土地之使用分區為綠地用地，非屬農業發展條例
    第3 條第1 項第10款所定農業用地之範疇，其分割並未受有
    限制等情，業據本院依職權向苗栗縣政府函查無訛，有苗栗
    縣政府95年1 月6 日府農農字第0950003515號函1 份在卷可
    稽，而兩造間就分割方法既無法達成協議，原告據以訴請裁
    判分割系爭土地，即無不合，應予准許。
五、經本院依職權勘驗現場結果，系爭土地為狹長地形，目前主
    要供作兩造所分別經營之民宿對外通路及停車場使用，土地
    西側面臨道路，在臨路部分建有茶亭1 座，其周圍土地利用
    情形及相關位置如被告所提簡圖及照片所示（見本院卷第23
    至25頁），並有本院95年3 月3 日勘驗筆錄1 份、當日所攝
    現場照片5 張在卷可稽，且經本院囑託苗栗縣頭份地政事務
    所派員實施測量後，依兩造所主張之分割方案繪製複丈成果
    圖附卷可參；系爭土地既於西側面臨對外道路，為使兩造就
    所分得之部分均能與西側道路相臨，允宜以南北向之方式加
    以分割，以免使其中一方取得之部分成為無法對外聯絡之袋
    地，並因所分得部分是否面臨道路而產生價值上之落差，所
    須進而加以審酌者，係南、北側之土地應分別由何人取得較
    為妥適公平。經查：(1)毗鄰系爭土地北側之同段169 之1 地
    號土地為原告所有，此有原告所提出之土地登記謄本1 份在
    卷可憑；而原告就系爭土地之應有部分僅為4 分之1 ，倘依
    被告所主張如附圖所示（三）案予以分割，使原告分得南側
    部分土地，則原告無法將其所分得部分與上開169 之1 地號
    土地合併加以利用，且經圖示測量結果，原告所分得土地之
    西側臨路面寬僅有2.3 公尺，地形極為狹長，難盡地利之用
    ，被告所主張之此項分割方案顯然有礙於原告就土地之合理
    使用，尚非公平妥適之分割方法。(2)倘依原告所主張如附圖
    所示（一）案予以分割，固使原告分得北側部分土地，且與
    前開169 之1 地號土地合併之後，地形較為方正完整，可為
    合理之使用，然被告所經營之玉荷園民宿，坐落於系爭土地
    東北側之174 之3 地號土地上，此有被告所提出之系爭土地
    周圍情形簡圖1 份在卷可稽，並為兩造所不爭執，倘採行此
    項分割方案，將導致玉荷園民宿對外聯絡必須經由原告所分
    得之土地，人車出入往來致生不便，對被告亦屬有失公平；
    為兼顧玉荷園民宿對外交通之利益，原告復表示其若能取得
    北側部分土地，願於系爭土地東側尾端保留3 公尺寬之通路
    分予被告，俾供玉荷園民宿對外聯絡使用，本院乃囑託測量
    人員依原告前開陳述而繪製如附圖所示（二）案，依此項分
    割方案之圖示測量結果，被告所經營之玉荷園民宿可經由其
    夫戊○○所有之同段第164 之5 地號土地與被告就系爭土地
    所分得東側部分通往西側與道路相聯結，且其所分得西側臨
    路部分之面寬達於6.7 公尺，極為完整，可作合理之使用；
    而原告所分得之部分，其西側臨路部分之面寬亦有2.36公尺
    ，經與北側之169 之1 地號土地合併之後，亦得增加臨路面
    寬而為完整之利用，對兩造而言，可謂兩蒙其利之分割方法
    。(3)被告雖另陳稱：南庄鄉公所於系爭土地後方與同段第17
    2 地號土地間，設有公廁1 棟，且原告前已允由訴外人甲○
    ○於系爭土地西側臨路位置搭建茶亭使用，倘依原告主張之
    方案予以分割，將造成被告分得之土地前有茶亭阻礙，後有
    公廁阻隔，顯然不利於被告云云，惟查：依圖示測量結果，
    上開公廁係坐落於同段第164 之1 、171 、172 地號等土地
    上，與系爭土地兩不相涉，不論採行上開何項分割方案，該
    公廁均位於兩造所分得土地位置之東側，而其中第164 之1
    地號土地係屬國有，目前由財政部國有財產局管理，此有原
    告所提土地登記謄本1 份附卷可按，該管理機關就該筆土地
    之利用方式，係本於其職掌範疇之行政作為，目前雖於該筆
    土地上搭建公廁，然亦可能於未來改變其利用方式，本院無
    從於系爭土地之分割事件中予以考量，況且倘若採行前揭（
    二）案之分割方式，被告所經營之玉荷園已有適宜之對外聯
    絡方法，並未因受到公廁之阻隔而有無法通行之情形。又依
    上開（二）案進行分割之結果，系爭土地西側臨路部分之茶
    亭雖位於被告所分得之土地上，然該茶亭係為訴外人即兩造
    之兄長甲○○前於91年12月間經原告及被告之夫戊○○之同
    意所建造，於窗戶上標示「玉荷園接待中心」等字樣，甲○
    ○於搭建茶亭之後復與被告之夫戊○○合夥，共同加入被告
    之玉荷園民宿經營，戊○○亦與甲○○合夥經營茶亭等情，
    業據證人甲○○到庭證述明確，（見本院卷第54、55頁），
    並有原告所提茶亭照片2 張在卷可憑，且為兩造所不爭執，
    茶亭之建造人甲○○既與被告之夫戊○○合夥經營該茶亭及
    玉荷園民宿，上開茶亭目前又作為玉荷園之接待中心使用，
    則茶亭於系爭土地所坐落之部分，允宜由被告方面取得，以
    便由被告與甲○○洽商該茶亭是否繼續設置並作為玉荷園之
    接待處所使用，抑或將之拆除以便供玉荷園民宿之人車進出
    通行；倘依被告所主張之（三）案予以分割，依圖示測量結
    果，前開茶亭之大部分位置仍係坐落於被告所分得之土地上
    ，但有小部分位置跨越至原告所分得之土地上，被告並不能
    因此免於取得茶亭坐落部分土地之結果，反而迫使原告須為
    此而與被告及甲○○三方共同商議茶亭之設置及存廢問題，
    甚或引發拆屋還地之紛爭，治絲益棼，徒增困擾，足見被告
    所陳上開（三）案顯然並非妥適之分割方法。本院綜合審酌
    前情，認原告所主張如附圖（二）案所示之分割方法，使原
    告就系爭土地取得部分得與169 之1 地號土地合併利用，提
    高經濟價值，復能兼顧被告所經營之玉荷園民宿對外通行聯
    絡之考量，並無不當或違背公平之處，且兩造所分得土地之
    地形尚屬完整方正，應為妥適可採之分割方法，爰就系爭土
    地依如附圖（二）案所示予以分割，將北側編號Ａ橘色部分
    面積140.64平方公尺由原告取得；南側編號Ｂ綠色部分面積
    421.91平方公尺由被告取得。
六、本件事證已臻明確，兩造所提其餘攻擊防禦方法及證據經審
    酌之後，核與判決結果不生影響，爰不一一論述，附此敘明
    。
七、訴訟費用負擔之依據：民事訴訟法第80條之1 、第81條第2
    款。
中    華    民    國    95    年    4     月    27    日
                  民事庭法  官  邱光吾
以上正本係照原本作成
如對本判決上訴，須於判決送達後20日內向本院提出上訴狀
                        書記官  葉燕蓉
中    華    民    國    95    年    4     月    27    日


司法院資訊處製作；財團法人民間司法改革基金會備份。
